ACORDAO-COMPLETO-2462884

ACÓRDÃO 11584/2021 ATA 30/2021 - PRIMEIRA CÂMARA

VISTOS, relatados e discutidos estes autos de atos de concessão de pensão militar emitidos pelo Comando do Exército;
ACORDAM os Ministros do Tribunal de Contas da União, reunidos em sessão da Primeira Câmara, com fundamento no artigo 39, inciso II, da Lei 8.443/1992, ante as razões expostas pelo Relator, em: 
9.1. considerar legais e conceder registro aos atos de pensão militar instituídos por Cesar Monte dos Santos, Sergio dos Santos, João Francisco Kovaleski, Gendiroba Gomes de Barros, Jorge Celeste Spadoni, João Mello, Neri Silva de Carvalho, Darcy Ferreira da Paixão, José Maciel Filho;
9.2. considerar ilegal e negar registro ao ato de pensão militar instituído por Oscar Rosenhaim Filho;
9.3. dispensar Marly Rosenhaim Arigony do ressarcimento das quantias indevidamente recebidas de boa-fé, consoante o disposto no Enunciado 106 da Súmula de Jurisprudência do Tribunal;
9.4. determinar ao Comando do Exército que:
9.4.1. faça cessar os pagamentos decorrentes do ato impugnado, comunicando ao TCU, no prazo de 15 (quinze) dias, as providências adotadas, nos termos dos arts. 261 e 262, caput, do RI/TCU, 8º, caput, da Resolução - TCU 206/2007 19, caput e § 2º, da Instrução Normativa - TCU 78/2018; 
9.4.2. comunique o teor desta deliberação à interessada, alertando-a de que os efeitos suspensivos provenientes da interposição de eventual recurso não a eximem da devolução dos valores percebidos indevidamente, após a respectiva notificação, caso o recurso não seja provido;
9.4.3. envie a este Tribunal, no prazo de 30 (trinta) dias, contados da ciência da decisão, os documentos comprobatórios de que a interessada tomou ciência desta deliberação;
9.4.4 apresente à interessada o direito à opção pela manutenção da pensão militar mediante renúncia a um dos benefícios/proventos acumulados indevidamente;
9.5. esclarecer à unidade de origem, com base no art. 262, § 2º, do RI/TCU, que a concessão considerada ilegal poderá prosperar mediante a emissão e o encaminhamento a este Tribunal de novo ato concessório, escoimado das irregularidades apontadas nestes autos;

Atos de pensão militar.

Primeira Câmara

Comando do Exército.

3. Interessados/Responsáveis:
3.1. Interessados: America Cecilia Oliveira Maciel (XXX.282.690-XX); Carmen Maria Barros de Castro (XXX.785.967-XX); Dinara Xavier da Paixao (XXX.099.290-XX); Dirce Oliveira Maciel (XXX.163.750-XX); Diva Maria Pasquotto Mello (XXX.753.410-XX); Geaneti Rosenhaim Araujo (XXX.749.520-XX); Jussara Maria dos Santos Badia (XXX.568.400-XX); Leda Rosenhaim de Andrade (XXX.465.490-XX); Lidia Rosenhaim Ximendes (XXX.874.730-XX); Maria Celeste Spadoni Grossi (XXX.036.050-XX); Maria Cristina Barros de Araujo (XXX.072.617-XX); Maria Julia Oliveira Maciel (XXX.951.230-XX); Maria de Fatima Goncalves Anesi (XXX.237.780-XX); Marly Rosenhaim Arigony (XXX.571.300-XX); Rita Iara Moreira do Nascimento (XXX.153.640-XX); Sandra Mara de Carvalho Naicin (XXX.038.200-XX); Sirley Branco dos Santos (XXX.970.880-XX); Tais Fortes Kovaleski (XXX.304.300-XX); Tanise Cassia Fortes Kovaleski Valente (XXX.304.990-XX).

Jorge Oliveira.

13.1. Ministros presentes: Vital do Rêgo (na Presidência), Walton Alencar Rodrigues (Relator) e Jorge Oliveira.
13.2. Ministro que alegou impedimento na Sessão: Jorge Oliveira.
13.3. Ministro-Substituto convocado: Marcos Bemquerer Costa.
13.4. Ministro-Substituto presente: Weder de Oliveira.

WALTON ALENCAR RODRIGUES

Trata-se de processo consolidado com dez atos de pensões militares emitidos pelo Comando do Exército.
A unidade técnica, após submissão das concessões às críticas automatizadas do sistema ePessoal, propugnou pela legalidade de todos os atos. 
O Ministério Público junto ao TCU divergiu nos seguintes termos:
A pensão instituída por Oscar Rosenhaim Filho  (peça 5) tem, entre as beneficiárias, Marly Rosenhaim Arigony, na qualidade de filha.
Consultas aos sistemas de informações do Tribunal de Contas da União e da Relação Anual de Informações Sociais - RAIS, do Ministério da Economia, revelam que a interessada, além da pensão militar, recebe os seguintes benefícios:
- Vencimentos do cargo de Supervisor Administrativo do Município Estância Velha, com admissão em 2/1/2017;
- Aposentadoria no cargo de Professor do Município de Estância Velha, com vigência em 1/8/2014.
De acordo com o art. 29 da Lei 3.765/1960, em sua redação original, norma que dispõe sobre a concessão de pensões militares:
Art. 29. É permitida a acumulação:
a)  de duas pensões militares;
b)  de uma pensão militar com proventos de disponibilidade, reforma, vencimentos, aposentadoria ou pensão proveniente de um único cargo civil.
Com a edição da MP 2.215-10/2001, este artigo passou a dispor o seguinte:
Art. 29. É permitida a acumulação:
I - de uma pensão militar com proventos de disponibilidade, reforma, vencimentos ou aposentadoria;
II - de uma pensão militar com a de outro regime, observado o disposto no art. 37, inciso XI, da Constituição Federal.
Tendo em vista que o referido dispositivo legal em nenhum momento permitiu a acumulação de mais de dois benefícios, a pensão militar em exame deve ser considerada ilegal, negando-se consequentemente o respectivo registro.
No âmbito desta Corte de Contas, a jurisprudência é pacífica no sentido de considerar tais acumulações indevidas, conforme se observa das seguintes deliberações:
Acórdão 8721/2017-TCU-Segunda Câmara
PENSÃO MILITAR. ACUMULAÇÃO ILEGAL DE BENEFÍCIOS. DESCUMPRIMENTO DAS REGRAS DO ART. 29 DA LEI 3.765/1960. ILEGALIDADE DE UM ATO E NEGATIVA DE REGISTRO. LEGALIDADE DOS DEMAIS ATOS, COM DETERMINAÇÃO PARA OS REGISTROS CORRESPONDENTES.
 (...) 
2. O benefício previdenciário do INSS é considerado para fins do disposto no mencionado art. 29 da Lei 3.765/1960, haja vista que, em se tratando de pensão civil, quer seja previdenciária quer estatutária, a acumulação de benefícios recebidos dos cofres públicos deve ser entendida de maneira restritiva.
Acórdão 10142/2017-TCU-Segunda Câmara
PESSOAL. PENSÃO MILITAR. PERCEPÇÃO SIMULTÂNEA DE MAIS DE DOIS BENEFÍCIOS. ACUMULAÇÃO ILEGAL. DESCUMPRIMENTO DAS REGRAS DO ART. 29 DA LEI 3.765/1960. ILEGALIDADE DE UM ATO E NEGATIVA DE REGISTRO. LEGALIDADE DAS OUTRAS CONCESSÕES, COM DETERMINAÇÃO PARA OS REGISTROS CORRESPONDENTES.
Acórdão 3653/2011-TCU-Segunda Câmara
PESSOAL. PENSÃO MILITAR. LEI Nº 3.765/1960. REVERSÃO EM FAVOR DAS FILHAS DO INSTITUIDOR. ACUMULAÇÃO DE TRÊS BENEFÍCIOS POR UMA INTERESSADA. ILEGALIDADE. DETERMINAÇÕES.
O ato em apreço foi encaminhado pelo controle interno em 2019, de modo que não houve o decurso do prazo de cinco anos previsto pelo Supremo Tribunal Federal, no âmbito do RE 636.553, para a apreciação de atos de natureza complexa, por parte do Tribunal de Contas da União.
Ante o exposto, o Ministério Público de Contas manifesta-se pela ilegalidade da pensão militar instituída por Oscar Rosenhaim Filho, em favor de Marly Rosenhaim Arigony  (peça 5) , e aquiesce à proposta oferecida pela Sefip, quanto às demais concessões.

não há.

Procurador Júlio Marcelo de Oliveira.

ATOS DE CONCESSÃO DE PENSÃO MILITAR. ACUMULAÇÃO INDEVIDA DE DOIS BENEFÍCIOS E PROVENTOS. ILEGALIDADE DE UM ATO. NEGATIVA DE REGISTRO. LEGALIDADE E REGISTRO DOS DEMAIS.

PENSÃO MILITAR (PMIL)

Secretaria de Fiscalização de Integridade de Atos e Pagamentos de Pessoal e de Benefícios Sociais (Sefip).

Em análise dez atos de concessão de pensão militar emitidos pelo Comando do Exército e encaminhados ao Tribunal no exercício de 2019.
A Secretaria de Fiscalização de Pessoal do TCU (Sefip) propôs a legalidade de todas as concessões.
O MPTCU, em razão da acumulação, pela interessada, de dois benefícios previdenciários com vencimentos de um cargo público municipal, opinou pela ilegalidade do ato instituído por Oscar Rosenhaim Filho (peça 5) a favor da filha Marly Rosenhaim Arigony.
Acolho o encaminhamento sugerido pelo Parquet.
De fato, a interessada acumula a pensão militar em análise com vencimentos do cargo de Supervisor Administrativo do Município Estância Velha e aposentadoria no cargo de Professor do Município de Estância Velha. 
Verifico, portanto, percepção de benefícios e proventos cumulativamente, em desacordo com o artigo 29 da Lei 3.765/1960, que permite acumulação de uma pensão militar com proventos de disponibilidade, reforma, vencimentos ou aposentadoria ou com uma pensão de outro regime. 
Sendo assim, julgo ilegal o ato de concessão de pensão militar instituído por Oscar Rosenhaim Filho a favor de Marly Rosenhaim Arigony, negando-lhe registro, sem prejuízo de determinar ao órgão de pessoal do Comando do Exército que oriente a interessada quanto à possibilidade de recebimento da pensão militar caso ela comprove que renunciou ao benefício ou ao cargo pagos pelo Município de Estância Velha.
Os demais atos de pensão militar em análise podem ser considerados legais.
Feitas essas considerações, voto para que o Tribunal acolha a minuta de acórdão que submeto à deliberação do Colegiado. 
TCU, Sala das Sessões, em 24 de agosto de 2021.
WALTON ALENCAR RODRIGUES
Relator